ACORDAO-COMPLETO-2387114

ACÓRDÃO 992/2020 ATA 13/2020 - PLENÁRIO

VISTOS, relatados e discutidos estes autos de Representação protocolada pelo Ministério Público junto ao TCU, representado neste ato pelo Subprocurador-Geral Lucas Rocha Furtado, na qual requer que esta Corte de Contas adote as medidas necessárias a conhecer e a avaliar as providências para, em conjunto com o Ministério Público Eleitoral e com a Justiça Eleitoral, adotarem procedimentos fiscalizatórios de modo a prevenir a ocorrência de fraudes na utilização de recursos do Fundo Especial de Financiamento de Campanha - FEFC nas eleições municipais de 2020,
ACORDAM os Ministros do Tribunal de Contas da União, reunidos em Sessão Plenária, diante das razões expostas pelo Relator, em:
9.1. não conhecer da representação, por não atender ao requisito de admissibilidade do art. 235, caput, parte final, combinado com o art. 237, parágrafo único, ambos do Regimento Interno do TCU;
9.2. encaminhar o inteiro teor deste Acórdão, assim como do relatório e voto que o fundamentam, ao representante e ao Tribunal Superior Eleitoral.
9.3. arquivar os presentes autos.

Representação formulada para que o TCU adote providências para a prevenção de fraudes na utilização de recursos do Fundo Especial de Financiamento de Campanha (FEFC) nas Eleições Municipais de 2020, em conjunto com o Ministério Público Eleitoral e a Justiça Eleitoral.

Trata-se de representação do Subprocurador Geral do Ministério Público junto ao Tribunal de Contas da União (MP/TCU) , Lucas Rocha Furtado, para que este Tribunal adote providências para a prevenção de fraudes na utilização de recursos do Fundo Especial de Financiamento de Campanha (FEFC) nas Eleições Municipais de 2020, em conjunto com o Ministério Público Eleitoral e a Justiça Eleitoral.
A SecexAdministração, ao analisar a matéria, concluiu, ponderando que "o que se objetiva com a presente representação é a proposição de fiscalização, tendo como objeto o citado Fundo. A despeito de esse não ser o instrumento adequado para tal solicitação, importa observar que esta secretaria possui diretoria dedicada exclusivamente ao Poder Judiciário, já tendo sido o referido assunto previamente identificado e integrado às situações-problemas do Sistema Conhecer, a fim de balizar o planejamento de trabalhos no referido tema, a depender dos recursos disponíveis e da aprovação em plano de fiscalização pelo Tribunal.
Ao final, no exame de admissibilidade, a unidade instrutora propõe não conhecer da presente representação por não estar acompanhada de indícios concernente à irregularidade ou ilegalidade na atuação da Justiça Eleitoral, conforme prescreve o art. 237, parágrafo único, do Regimento Interno do TCU, e no art. 103, § 1º, da Resolução - TCU 259/2014.
O Ministro Raimundo Carreiro acompanha a proposta.
Embora no presente caso entenda a preocupação do Subprocurador, que tem competência constitucional para zelar pela boa e regular aplicação das normas, sendo legítima e pertinente com seu papel institucional, concordo com a unidade instrutora que, por ora, não identifica a necessidade de atuação desta Corte.
De outra parte, membro do Ministério Público junto ao Tribunal não é legitimado para solicitar a realização de fiscalização.
	Assim, endosso o encaminhamento dado pelo Ministro Raimundo Carreiro para o presente processo.
TCU, Sala das Sessões Ministro Luciano Brandão Alves de Souza, em 22 de abril de 2020.
BRUNO DANTAS
Redator

Tribunal Superior Eleitoral.

3. Interessados/Responsáveis: não há.

13.1. Ministros presentes: José Mucio Monteiro (Presidente), Walton Alencar Rodrigues, Benjamin Zymler, Augusto Nardes, Aroldo Cedraz, Raimundo Carreiro (Relator), Ana Arraes, Bruno Dantas e Vital do Rêgo.
13.2. Ministros-Substitutos presentes: Augusto Sherman Cavalcanti, Marcos Bemquerer Costa, André Luís de Carvalho e Weder de Oliveira.

RAIMUNDO CARREIRO

Transcrevo, abaixo, a instrução da SecexAdmin, com a qual se manifestou de acordo o seu corpo dirigente (peças 4-6) :
INTRODUÇÃO
Cuidam os autos de representação formulada pelo Ministério Público junto ao TCU (MP/TCU) , para que esta Corte de Contas adote providências para a prevenção de fraudes na utilização de recursos do Fundo Especial de Financiamento de Campanha (FEFC) nas Eleições Municipais de 2020, em conjunto com o Ministério Público Eleitoral e a Justiça Eleitoral.
EXAME DE ADMISSIBILIDADE
O processo em tela trata de representação para analisar, em tese, possíveis irregularidades no FEFC, sem estar acompanhada de evidências que a suportem em um caso concreto. Dessa forma, consoante ao disposto no art. 235 c/c 237 do Regimento Interno/TCU, não é possível conhecê-lo, visto que o expediente não é acompanhado de indício concernente à irregularidade ou ilegalidade, não satisfazendo tal requisito de admissibilidade.
O que se objetiva com a presente representação é a proposição de fiscalização, tendo como objeto o citado Fundo. 
A despeito de esse não ser o instrumento adequado para tal solicitação, importa observar que esta secretaria possui diretoria dedicada exclusivamente ao Poder Judiciário, já tendo sido o referido assunto previamente identificado e integrado às situações-problemas do Sistema Conhecer, a fim de balizar o planejamento de trabalhos no referido tema, a depender dos recursos disponíveis e da aprovação em plano de fiscalização pelo Tribunal.
Além disso, destaca-se que a regularidade da utilização dos recursos do FEFC é analisada em tempo de prestação de contas eleitoral, por meio de controles concomitantes e posteriores, conforme instrução realizada por esta unidade técnica em processo de objeto análogo (peça 6 do TC Processo 005.192/2019-6, Relator Min. Raimundo Carreiro) .
PROPOSTA DE ENCAMINHAMENTO
Ante o exposto, submetem-se os autos à consideração superior, propondo:
a) não conhecer a presente documentação como representação, visto não estarem presentes os requisitos de admissibilidade previsto nos arts. 235 e 237, VII, do Regimento Interno deste Tribunal e no art. 103, § 1º, da Resolução - TCU 259/2014;
b) encaminhar cópia desta instrução e da deliberação que vier a ser adotada ao Representante; e
c) determinar o arquivamento deste processo, com fundamento no parágrafo único do art. 237, c/c o parágrafo único do art. 235, do Regimento Interno do TCU, e no art. 105 da Resolução - TCU 259/2014. 
O Ministério Público junto ao TCU, representado pelo Subprocurador-Geral Lucas Rocha Furtado, assim se manifestou (peça 8) :
Trata-se de Representação oferecida por este Gabinete com o propósito de motivar essa Corte de Contas a acompanhar a legalidade e regularidade da utilização dos recursos do Fundo Especial de Financiamento de Campanha (FEFC) nas futuras campanhas eleitorais.
A unidade técnica, em manifestação à peça 4, propôs ao Tribunal não conhecer a documentação como representação, haja vista entender que "o expediente não é acompanhado de indício concernente à irregularidade ou ilegalidade".
Com as devidas vênias, discordo do encaminhamento sugerido na instrução.
Conforme fato lembrado no despacho à peça 7, o TC Processo 005.192/2019-6, que tal como o presente versa sobre possíveis irregularidades praticadas com recursos do FEFC, também foi encaminhado por Vossa Excelência para manifestação deste Ministério Público.
A unidade técnica, naqueles autos, ofereceu proposta no mesmo sentido da ora examinada, sugerindo que o TCU não conhecesse a Representação "por não estar acompanhada de indícios concernentes à irregularidade ou ilegalidade na atuação da Justiça Eleitoral".
Tive oportunidade de emitir parecer naqueles autos, ocasião em que acredito ter demonstrado que o encaminhamento correto é o oposto, no sentido do conhecimento da Representação.
Com efeito, os dados colhidos da matéria jornalística juntada àqueles autos constituem razão mais que robusta para suspeitar que os partidos políticos e coligações vêm se esquivando do cumprimento de obrigações legais. Se é dever da Justiça Eleitoral fiscalizar a aplicação dos recursos do FEFC e se ela dispõe de instrumentos para atuação concomitante aos atos fiscalizados - concebidos não só para identificar e punir a prática de legalidades, mas também para coibi-las -, então os eventos relatados na matéria jornalística aludida naquele parecer sinalizavam possível ineficiência da fiscalização oficial e até eventual omissão.
É verdade, porém, que não reproduzi neste processo os mesmos elementos de prova que juntei naquele. No entanto, a menção expressa àqueles autos e a transcrição literal dos indícios de irregularidades cometidas com recursos do FEFC no expediente inicial desta Representação autorizariam, a meu ver, a incidência no caso vertente das disposições do art. 372 do Código de Processo Civil, aplicável subsidiariamente ao processo no TCU, no sentido de que o "juiz poderá admitir a utilização de prova produzida em outro processo, atribuindo-lhe o valor que considerar adequado, observado o contraditório".
Convém, por fim, distinguir o objeto da Representação havida no TCProcesso 005.192/2019-6 do objeto deste processo. Cuida-se lá de proposta com escopo limitado, condizente com demandas mais atuais da sociedade, ligadas à participação das mulheres na política. Aqui é oferecida alternativa para ampliação da investigação, de modo a abranger a integralidade dos gastos com recursos do FEFC, embora a partir das mesmas irregularidades aventadas no supracitado processo, de acordo com a avaliação do TCU acerca dos recursos disponíveis para a atividade de controle externo. 
Ante o exposto, manifesto-me contrário ao encaminhamento sugerido à peça 4 e proponho que a presente Representação seja conhecida e restituída à unidade técnica para, previamente autorizada a proceder as diligências cabíveis, manifestar-se quanto ao mérito deste processo.
	É o relatório.

não há

Subprocurador-Geral Lucas Rocha Furtado.

Representação formulada pelo Ministério Público de Contas junto ao TCU na qual requer que esta Corte de Contas adote as medidas necessárias a conhecer e a avaliar as providências para, em conjunto com o Ministério Público Eleitoral e com a Justiça Eleitoral, adotarem procedimentos fiscalizatórios de modo a prevenir a ocorrência de fraudes na utilização de recursos do Fundo Especial de Financiamento de Campanha - FEFC nas eleições municipais de 2020. Ausência de indícios de irregularidades. Não conhecimento. Ciência ao representante. Arquivamento.

REPRESENTAÇÃO (REPR)

Secretaria de Controle Externo da Administração do Estado (SecexAdmin).

Trata-se de Representação protocolada pelo Ministério Público junto ao TCU, representado neste ato pelo Subprocurador-Geral Lucas Rocha Furtado, que, nas palavras do representante, tem o propósito de que este Tribunal (peça 1) :
 (...) pelas razões a seguir expostas, decida pela adoção das medidas de sua competência visando a, oportunamente, acompanhar a legalidade e regularidade da utilização dos recursos do Fundo Especial de Financiamento de Campanha, nas futuras campanhas eleitorais de âmbito municipal, tendo em vista estarem presentes critérios de materialidade, relevância e risco.
O representante pondera que os "riscos de utilização irregular dos dinheiros públicos do FEFC são notórios e de variada natureza. Como exemplo da última campanha eleitoral, pode ser citada questão que inclusive foi objeto de representação deste membro do MP/TCU (TC-Processo 005.192/2019-6) , relativa às fraudes na aplicação mínima de 30% (trinta por cento) do total recebido do FEFC, destinado ao custeio da campanha eleitoral das candidatas mulheres".
Por essa razão, o representante formula o seguinte pedido, ao final:
Ante o exposto, este representante do Ministério Público junto ao Tribunal de Contas da União, com fulcro no artigo 81, inciso I, da Lei 8.443/1992, e no artigo 237 do Regimento Interno do TCU, requer ao Tribunal, pelas razões acima aduzidas, que conheça desta representação a fim de que esta Corte de Contas, no cumprimento de suas competências constitucionais de controle terno de natureza contábil, financeira, orçamentária, operacional e patrimonial da Administração Pública federal, decida pela adoção das medidas necessárias a conhecer e a avaliar as providências para, em conjunto com o Ministério Público Eleitoral e com a Justiça Eleitoral, adotarem procedimentos fiscalizatórios de modo a prevenir a ocorrência de fraudes na utilização de recursos do Fundo Especial de Financiamento de Campanha - FEFC nas eleições municipais de 2020. (grifos meus) 
A SecexAdmin, em pareceres uniformes, assim se manifestou:
O processo em tela trata de representação para analisar, em tese, possíveis irregularidades no FEFC, sem estar acompanhada de evidências que a suportem em um caso concreto. Dessa forma, consoante ao disposto no art. 235 c/c 237 do Regimento Interno/TCU, não é possível conhecê-lo, visto que o expediente não é acompanhado de indício concernente à irregularidade ou ilegalidade, não satisfazendo tal requisito de admissibilidade.
O que se objetiva com a presente representação é a proposição de fiscalização, tendo como objeto o citado Fundo. 
A despeito de esse não ser o instrumento adequado para tal solicitação, importa observar que esta secretaria possui diretoria dedicada exclusivamente ao Poder Judiciário, já tendo sido o referido assunto previamente identificado e integrado às situações-problemas do Sistema Conhecer, a fim de balizar o planejamento de trabalhos no referido tema, a depender dos recursos disponíveis e da aprovação em plano de fiscalização pelo Tribunal.
Além disso, destaca-se que a regularidade da utilização dos recursos do FEFC é analisada em tempo de prestação de contas eleitoral, por meio de controles concomitantes e posteriores, conforme instrução realizada por esta unidade técnica em processo de objeto análogo (peça 6 do TC Processo 005.192/2019-6, Relator Min. Raimundo Carreiro) .
Aberta vista para que o Ministério Público junto ao TCU, querendo, se manifestasse sobre a proposta de encaminhamento da SecexAdmin, o Parquet reiterou seu pedido, por entender, se há suspeitas de fraudes no uso de recursos do Fundo Partidário e do Fundo Especial de Financiamento de Campanha, então isso sinaliza possível ineficiência da fiscalização oficial e até eventual omissão, o que, a seu ver, justificaria a atuação do TCU.
	Assim como a SecexAdmin entendo que é caso de não conhecimento da presente representação. E o fundamento para tanto está nos arts. 235 e 237 do Regimento Interno do TCU. O art. 237, parágrafo único, do Regimento Interno estabelece que se aplicam às representações o disposto no art. 235. Eis o teor dos citados dispositivos (com grifos meus) :
Art. 237. Têm legitimidade para representar ao Tribunal de Contas da União: 
Parágrafo único. Aplicam-se às representações os dispositivos constantes do § 1º e da segunda parte do § 2º do art. 234, do caput e do parágrafo único do art. 235 e dos arts. 250 a 252.
Art. 235. A denúncia sobre matéria de competência do Tribunal deverá referir-se a administrador ou responsável sujeito à sua jurisdição, ser redigida em linguagem clara e objetiva, conter o nome legível do denunciante, sua qualificação e endereço, e estar acompanhada de indício concernente à irregularidade ou ilegalidade denunciada. 
Parágrafo único. O relator ou o Tribunal não conhecerá de denúncia que não observe os requisitos e formalidades prescritos no caput, devendo o respectivo processo ser arquivado após comunicação ao denunciante.
	Portanto, rigorosamente nos termos dos citados dispositivos regimentais, toda representação, para ser conhecida por este Tribunal, deve atender aos requisitos e formalidades previstos no caput do art. 235 do Regimento Interno. E, entre esses requisitos, um deles é o "indício concernente à irregularidade ou ilegalidade denunciada" ou reportada na representação.
	Em outras palavras, denúncias e representações que não estejam acompanhadas de "indício concernente à irregularidade ou ilegalidade" não devem ser conhecidas pelo TCU e o respectivo processo deve ser arquivado, após comunicação ao denunciante ou ao representante, nos exatos termos dos arts. 235 e 237, parágrafo único, do Regimento Interno.
	No presente caso, entendo não haver "indício concernente à irregularidade ou ilegalidade" alegada na representação. E o pedido do Ministério Público junto ao TCU me parece eloquente nesse ponto, razão pela qual o reproduzo abaixo, ipsis litteris:
Ante o exposto, este representante do Ministério Público junto ao Tribunal de Contas da União, com fulcro no artigo 81, inciso I, da Lei 8.443/1992, e no artigo 237 do Regimento Interno do TCU, requer ao Tribunal, pelas razões acima aduzidas, que conheça desta representação a fim de que esta Corte de Contas, no cumprimento de suas competências constitucionais de controle terno de natureza contábil, financeira, orçamentária, operacional e patrimonial da Administração Pública federal, decida pela adoção das medidas necessárias a conhecer e a avaliar as providências para, em conjunto com o Ministério Público Eleitoral e com a Justiça Eleitoral, adotarem procedimentos fiscalizatórios de modo a prevenir a ocorrência de fraudes na utilização de recursos do Fundo Especial de Financiamento de Campanha - FEFC nas eleições municipais de 2020. (grifos meus) 
Talvez possa haver fraude na utilização de recursos do Fundo Partidário e do Fundo Especial de Financiamento de Campanha, conforme cogita o representante. Trata-se, no entanto, de matéria da competência da Justiça Eleitoral que, para tanto, tem adotado diversas providências, conforme apurado pela SecexAdmin, nos autos do TC-Processo 005.192/2019-6, que trata de Representação protocolada pelo Ministério Público junto ao TCU, representado neste ato pelo Subprocurador-Geral Lucas Rocha Furtado, também sobre o uso do Fundo Partidário e do Fundo Especial de Financiamento de Campanha. Referido processo, assim como este, está na pauta desta mesma sessão de julgamento, razão pela qual transcrevo, abaixo, trecho do meu voto naquele processo que bem sintetiza a atuação da Justiça Eleitoral sobre o assunto:
	Não obstante, a SecexAdmin realizou visita técnica à unidade de controle interno e auditoria do TSE para obter informações preliminares sobre a fiscalização da aplicação dos recursos do Fundo Partidário e do FEFC.
Em resumo, os servidores do TSE informaram que aquela Corte Eleitoral, por meio da Resolução 23.568/2018, art. 9º, estabeleceu que a "regularidade dos gastos eleitorais realizados com recursos do FEFC por candidatos e partidos políticos será analisada na respectiva prestação de contas".
Referida prestação de contas deve observar os termos da Resolução-TSE nº 23.553/2017 que disciplina o Sistema de Prestação de Contas Eleitorais (SPCE) , no qual a prestação de contas deve ser elaborada. 
Trata-se de sistema desenvolvido pela Justiça Eleitoral para auxiliar candidatos e partidos políticos na elaboração da prestação de contas de campanhas eleitorais e deverá ser instalado no computador do usuário para preenchimento das informações. Assim, a elaboração da prestação de contas deve ser feita e transmitida por meio do SPCE, disponibilizado na página da Justiça Eleitoral na internet. 
No tocante à tempestividade do exame dos gastos de campanha, os partidos políticos, as coligações e os candidatos são obrigados, durante as campanhas eleitorais, nos termos do art. 28, § 4º, da Lei 9.504/1997, a divulgar em sítio criado pela Justiça Eleitoral para esse fim na rede mundial de computadores diversas informações a esse respeito.
Devem ser abertas contas distintas e específicas para o recebimento e utilização de recursos oriundos do Fundo Partidário e do FEFC. Os doadores e os fornecedores podem, no curso da campanha, prestar informações diretamente à Justiça Eleitoral sobre doações em favor de partidos políticos e candidatos e ainda sobre gastos por eles efetuados.
	Além disso, conforme destacado pela SecexAdmin, os órgãos e as entidades da administração pública direta e indireta devem ceder, sem ônus para a Justiça Eleitoral, em formatos abertos e compatíveis, informações de suas bases de dados na área de sua competência, quando solicitadas pela Justiça Eleitoral (Lei 9.504/1997, art. 94-A, inciso I e Resolução-TSE 23.553/2017, art. 93) . 
	E a Secretaria da Receita Federal do Brasil e as secretarias estaduais e municipais de Fazenda devem encaminhar ao Tribunal Superior Eleitoral, pela internet, arquivo eletrônico contendo as notas fiscais eletrônicas relativas ao fornecimento de bens e serviços para campanha eleitoral (Lei  9.504/1997, art. 94-A, inciso I e Resolução-TSE 23.553/2017, art. 95) . 
	Constatou a SecexAdmin que esse banco de dados constituído concomitantemente com a realização da campanha eleitoral possibilita ao TSE, em parceria com outros órgãos públicos, a exemplo deste TCU, utilizar método de inteligência artificial para cruzamento com outras bases de dados disponíveis no TCU com vistas a identificar irregularidades na gestão dos fundos eleitorais, as quais podem ser imediatamente encaminhadas aos órgãos de investigação de fraude ou crime eleitoral para providências cabíveis. As conclusões dessas análises são úteis no momento da instrução e julgamento da prestação de contas eleitorais. 
	Relata ainda a unidade técnica que, como um dos resultados da instauração, pelo Ministério Público Eleitoral, de grupo de trabalho incumbido de realizar estudos e de apresentar propostas de aprimoramento de procedimentos e sistemas relativos à análise das prestações de contas eleitorais e partidárias, houve a sugestão encaminhada pelo Vice-Procurador-Geral do MPE para apreciação do aludido grupo de trabalho e, após, pela Corte Eleitoral, de análise do "Desvio de recursos previstos à promoção de candidaturas de mulheres oriundos do Fundo Especial de Financiamento de Campanha".
	Tal iniciativa demonstra que tanto o Ministério Público Eleitoral quanto o Tribunal Superior Eleitoral estão atentos a esse tema. 
No entanto, a presente representação requer a "adoção das medidas necessárias a conhecer e a avaliar as providências para, em conjunto com o Ministério Público Eleitoral e com a Justiça Eleitoral, adotarem procedimentos fiscalizatórios de modo a prevenir a ocorrência de fraudes na utilização de recursos do Fundo Especial de Financiamento de Campanha - FEFC nas eleições municipais de 2020" essas supostas fraudes. Ou seja, requer que o TCU conheça e avalie as providências da Justiça Eleitoral, por meio de fiscalização, a fim de prevenir irregularidades. Como se vê, não aponta a presente representação qualquer indício de irregularidade ou ilegalidade praticada pela Justiça Eleitoral.
Destaco a importante distinção que há entre, de um lado, as eventuais fraudes praticadas por partidos políticos e, de outro, as supostas irregularidades praticadas pela Justiça Eleitoral. Aquelas devem ser apuradas pela Justiça Eleitoral. Estas, se houver indícios, devem ser apuradas pelo TCU.
A presente representação não aponta qualquer indício nesse sentido, motivo pelo qual não deve ser conhecida.
TCU, Sala das Sessões Ministro Luciano Brandão Alves de Souza, em 15 de abril de 2020.
RAIMUNDO CARREIRO 
Relator